【裁判字號】    89,易,510
【裁判日期】    891226
【裁判案由】    詐欺
【裁判全文】
臺灣臺中地方法院刑事判決                          八十九年度易字第五一號
    公  訴  人  臺灣臺中地方法院檢察署檢察官
    被      告  乙○○
右列被告因詐欺案件，經檢察官提起公訴（八十九年度偵字第四０號），本院判決如
左：
    主  文
乙○○無罪。
    理  由
一、公訴意旨略以：被告乙○○明知其父陳福來於民國八十三年十二月一日即經醫師
    鑑定患有極重度老人痴呆症，迄今仍因腦部退化，意識不清，無法為授權之意思
    表示，竟意圖為自己不法之所有，於八十六年五月間，透過不知情之冷台徵為介
    紹人，向甲○○訛稱獲陳福來同意，由其代理陳福來將其所有坐落臺中市○○段
    ○○段二─六五、二─六六地號，門牌號碼台中市○區○○路三六二號房屋，以
    新臺幣（下同）七百二十萬元之價款賣予甲○○，並擅取陳福來之印鑑及上開房
    地之所有權狀，委託陳啟松代書事務所辦理過戶手續，致甲○○不疑有他而陷於
    錯誤，於八十六年七月二十四日與之簽訂不動產買賣契約，先後交付價金七百二
    十萬元，並於八十六年九月二十四日完成所有權移轉登記，詎未及點交，乙○○
    之母丙○○○及其兄丁○○出面向甲○○說明乙○○無權出賣系爭房地，丁○○
    並於甲○○起訴請求遷讓房屋之民事訴訟中提起反訴，以乙○○無權代理為由，
    請求確認買賣關係不存在，現仍由法院審理中，致甲○○無法占有房屋使用，受
    有財產之損害，始知受騙。因認被告涉犯刑法第三百三十九條第一項之詐欺取財
    罪嫌云云。
二、按犯罪事實應依證據認定之，無證據不得推定其犯罪事實，刑事訴訟法第一百五
    十四條定有明文。又認定不利於被告之事實，須依積極證據，苟積極證據不足為
    不利於被告事實之認定時，即應為有利於被告之認定，更不必有何有利之證據。
    此最高法院三十年上字第八一六號著有判例。另刑法第三百三十九條第一項詐欺
    取財罪之成立，以意圖為自己或第三人不法所有，以詐術使人將本人或第三人之
    物交付為要件。所謂以詐術，必須被詐欺人因其詐術而陷於錯誤，若其所用方法
    ，不能認為詐術，亦不致使人陷於錯誤，即不構成該罪，此最高法院四十六年台
    上字第二六０號亦著有判例。
三、本件公訴人認被告涉犯刑法第三百三十九條第一項之詐欺取財罪嫌，無非係以被
    告乙○○固坦承其父陳福來不知其將房屋賣予告訴人之事實，然否認詐欺犯行，
    辯稱陳福來早有意思要將房子賣掉，其自認有權代理云云。惟查，訊據證人即仲
    介冷台徵、代書事務所承辦人廖樹成分別證稱略以：被告雖片面聲稱獲陳福來之
    授權，並交付陳福來之印鑑章供辦手續，惟始終未見陳福來出面等語，足見告訴
    人指訴非虛，又陳福來患有重度痴呆，於本署偵查中仍住院治療無法到庭應訊等
    情，亦為被告所自承無訛，並經載明各該民事訴訟裁定書（案號如下載），是認
    陳福來顯無授權之意思能力無疑。本案尚有系爭不動產買賣契約書、過戶登記申
    請書、建物及土地謄本，甲○○起訴狀及丁○○反訴狀、臺灣臺中地方法院八十
    七年度重訴字第二一八號裁定、台灣高等法院台中分院八十八年度抗字第一七０
    八號裁定書在卷可稽，事證已明，為其論據。惟訊據被告則堅決否認有何詐欺取
    財之犯行，辯稱：伊沒有詐欺，伊買賣的過程也沒有施用詐術，伊本意上也是要
    把房地賣給甲○○，後來是因為伊母親說賣得太便宜了，伊家中說要賣房子時並
    沒有說要賣多少錢，伊當初賣房子是因為要幫家裡還貸款，伊不是為個人利益等
    語。
四、本院查：訊據證人即被告之母丙○○○於本院審理時到庭證稱：「我知道，他有
    告訴我，後來是因為價錢太便宜了，我不想賣，當初因為有五百萬的貸款，想要
    把房地賣掉還貸款，把剩下的錢再去買一間公寓，當初這件事我有和我所有的小
    孩商量過，他們有同意，但並不知道賣的對象是誰（問：當初被告要賣房地的時
    候，你是否知情？）」；「原來是向第一信用合作社借錢，錢原來是陳福來借的
    ，後來因為他中風又繼續借錢負擔太重，後來就改向四信借錢還第一信用合作社
    ，也是用陳福來的名義借錢的，利息都是乙○○或是我付的，我另兩個女兒都有
    幻想症，賣房子的目的是要解決家裡的困境，但乙○○賣得太便宜了（問：當初
    第四信用合作社伍佰萬的貸款是誰借的？）」；「因為尾款未付清，希望先阻止
    點交（問：為什麼在民庭提起反訴？）等語（詳見本院八十九年十一月二十九日
    審判筆錄）。另經訊之告訴人甲○○於本院審理時亦陳稱：「乙○○要賣房地的
    時候丙○○○早就知道了，後來是因為太便宜所以不讓我點交（詳見同上審判筆
    錄）」等詞，參以卷附八十九年四月五日由被告乙○○、其母丙○○○及其兄陳
    祟陞共同與告訴人甲○○所簽訂之和解書內容，可知被告及其家人確有意買回該
    房地，又被告於與告訴人甲○○定立不動產買賣契約書後確亦有履行契約移轉房
    地所有權予告訴人，此亦有土地及建物登記謄本各一份附卷可稽等情，足見被告
    上開所辯：伊買賣的過程沒有施用詐術，伊本意上也是要把房地賣給甲○○，後
    來是因為伊母親說賣得太便宜了，伊家中說要賣房子時並沒有說要賣多少錢，伊
    當初賣房子是因為要幫家裡還貸款，伊不是為個人利益乙節，應可採信。是以本
    件房、地買賣之初始被告及其家人原即有意出賣，且並經被告與告訴人雙方辦妥
    所有權移轉手續，僅因被告家人事後反對，始於民事訴訟中提出反訴，以達到阻
    止點交及買回之目的（詳如上述），從而，本件被告於整件房、地買賣過程中既
    無意圖為自己不法之所有，而施詐術使人交付財物之情形存在，核與刑法第三百
    三十九條第一項之詐欺取財罪之構成要件尚有未合，自不得僅憑告訴人片面之指
    訴即認被告涉犯詐欺取財之犯行，本件應純屬民事紛爭，本應循民事訴訟程序解
    決。此外，復查無其他積極證據足資證明被告有何詐欺取財之犯行，不能證明被
    告犯罪，揆諸首揭說明，自應諭知被告為無罪之判決，以免冤抑。
據上論斷，應依刑事訴訟法第三百零一條第一項，判決如主文。
本案經檢察官楊文廣到庭執行職務。
中      華      民      國      八十九    年    十二    月    二十六    日
                                  臺灣臺中地方法院刑事第四庭
                                      法  官  許  旭  聖
右正本證明與原本無異。
如不服本判決，應於判決送達後十日內向本院提出上訴狀（應附繕本），上訴於臺灣
高等法院臺中分院。
                                      書記官
中      華      民      國      八十九    年    十二    月    二十八    日


司法院資訊處製作；財團法人民間司法改革基金會備份。
